【裁判字號】    94,上,751
【裁判日期】    950427
【裁判案由】    當選無效等
【裁判全文】
臺灣高等法院民事判決                   94年度上字第751號
上  訴  人    丙○○
被  上訴人    甲○○○○
法定代理人    乙○○
被  上訴人    丁○○
上列當事人間請求當選無效等事件，上訴人對於中華民國94年6
月30日臺灣臺北地方法院94年度訴字第1035號第一審判決提起上
訴，本院不經言詞辯論終結，判決如下：
    主  文
原判決廢棄，發回臺灣臺北地方法院。
    事實及理由
一、被上訴人甲○○○○法定代理人已於民國95年1月26日由丁
    ○○變更為乙○○，有就職宣誓及當選證書影本各一份為證
   （見本院卷第56、57頁），並由其法定代理人聲明承受訴訟
   （見本院卷第54頁），依民事訴訟法第170條、第175條第1項
    規定，其聲明承受訴訟，並無不合，應予准許，先此敘明。
二、按第一審之訴訟程序有重大瑕疵者，第二審法院得廢棄原判
    決，而將該事件發回原法院；民事訴訟法第451條第1項前段
    定有明文。所謂訴訟程序有重大瑕疵者，係指第一審違背訴
    訟程序之規定，其違背與判決內容有因果關係，或因訴訟程
    序違背規定，不適於為第二審辯論及判決之基礎者而言（最
    高法院48年度台上字第127號判例意旨參照）。又「當事人
    於起訴時或第一次言詞辯論期日前，得合意選定受訴法院得
    獨任審判之法官審判第一審訴訟事件。其行準備程序者，得
    於第一次期日前合意選定之。」、「當事人合意選定法官後
    ，應受其選定之拘束。但有法官應自行迴避之原因者，除法
    官應自行迴避外，當事人亦得聲請法官迴避。受選定之法官
    於該事件審理終結前，有離職或其他事故致未能續行審判者
    ，法院應通知當事人。前項情形，當事人得合意另行選定。
    當事人於受通知後20日內未另行選定者，視為撤回其合意。
    」；民事訴訟合意選定法官審判暫行條例第2條第1項、第7
    條分別定有明文。再按「當事人起訴或上訴時已合意選定法
    官審判者，即應將該事件分予該法官受理。其尚未繳納裁判
    費者，亦同。」、「當事人未於起訴或上訴時合意選定法官
    審判，而於第一次準備期日或第一次言詞辯論期日前合意選
    定者，原受理該事件之法官，應即將該事件交出，由法院分
    予受選定之法官審理，不得進行原定程序，並由法院補分其
    他事件。」，民事訴訟合意選定法官審判實施辦法第4條、
    第5條亦定有明文。查因法官各具專業知識，如兩造當事人
    信賴由特定法官審理其訴訟事件，應許其於起訴時即以合意
    選定該法官審判。而為保障當事人之權益，於選定之法官有
    離職或其他事故致未能續行審判之情形，應賦予當事人有另
    行選定法官審判之權利。故為尊重當事人之程序主體地位及
    程序選擇權，增進人民對裁判之信賴，應保障當事人合意選
    定法官之權利（見上開暫行條例立法理由）。
三、經查：
  (一)本件上訴人於起訴時就該事件已選定由陳怡雯法官獨任審理
    ，有起訴狀可按（見原審卷第3頁），被上訴人經原審通知
    後亦同意選定陳怡雯法官審理，依前揭民事訴訟合意選定法
    官審判實施辦法第4條、第5條規定，原受理該事件之法官應
    將該事件交出，由法院分予受選定之陳怡雯法官審理，不得
    進行原定程序。
  (二)嗣因陳怡雯法官預定於民國94年8月16日起至95年8月15日止
    赴美全時進修，有該院人事室94年6月10日94北院錦室人字
    第154號函在卷（見原審卷第85頁），惟其於94年7月17日前
    仍辦理民事審判業務，亦有原法院95年4月18日北院錦文澄
    字第0950002824號函在卷可參（見本院卷第94頁），而本件
    原審於陳怡雯法官離職前之94年6月30日即為本案判決，斯
    時陳怡雯法官既仍在職任審判業務，自無受合意選定法官於
    該事件審理終結前，有離職或其他事故致未能續行審判之情
    形。
  (三)原審於94年5月24日準備程序期日通知兩造有關陳怡雯法官
    將離職情事，兩造遂於該日撤回前所為之合意，固有原審準
    備程序筆錄附卷可稽（見原審卷第66頁），惟上訴人旋於94
    年5月27日即具狀以陳怡雯法官並無不能獨任審判之理由，
    復選定陳怡雯法官審理本案，有聲請狀可稽（見原審卷第82
    頁），其選定顯未逾前揭規定之20日另行選定法官期間，而
    原審就此聲請並未為駁回之裁定，自應詢問被上訴人是否同
    意合意選定陳怡雯法官獨任審判，然原審並未函詢被上訴人
    表示意見，即與首揭規定不符。
  (四)民事訴訟合意選定法官審判暫行條例立法目的在於尊重當事
    人之程序主體地位及程序選擇權，並增進人民對裁判之信賴
    ，及保障當事人合意選定法官之權利。本件原審判決既有違
    反前揭暫行條例情事，本件訴訟程序自屬有重大之瑕疵，基
    此所為之判決，亦屬違背法令。而上訴人以該事件由原分案
    受理之賴法官審理，違反民事訴訟合意選定法官審判暫行條
    例規定，訴訟程序有重大瑕疵為由，聲明請求廢棄原判決，
    將案件發回台灣台北地方法院，顯不同意由第二審法院就該
    事件自為實體之裁判，為維持審級制度，自有將本事件發回
    原審法院更為裁判之必要。從而，上訴人執此指摘原判決不
    當，求予廢棄，將本事件發回原審法院更為裁判，以維審級
    之利益，自屬有理由。爰將原判決廢棄，發回原審法院重行
    審理，以符法制。
四、據上論結，本件上訴為有理由，依民事訴訟法第451條第1項
    ，判決如主文。
中    華    民    國    95    年    4     月    27    日
                  民事第七庭    審判長法  官  吳景源
                                      法  官  許正順
                                      法  官  周美月
正本係照原本作成。
如不服本判決，應於收受送達後20日內向本院提出上訴書狀，其
未表明上訴理由者，應於提出上訴後20日內向本院補提理由書狀
（均須按他造當事人之人數附繕本）上訴時應提出委任律師或具
有律師資格之人之委任狀；委任有律師資格者，另應附具律師資
格證書及釋明委任人與受任人有民事訴訟法第466條之一第一項
但書或第二項（詳附註）所定關係之釋明文書影本。
中    華    民    國    95    年    4     月    28    日
                                      書記官  陳啟文
附註：
民事訴訟法第四百六十六條之一（第一項、第二項）：
對於第二審判決上訴，上訴人應委任律師為訴訟代理人。但上訴
人或其他法定代理人具有律師資格者，不在此限。
上訴人之配偶、三親等內之血親、二親等內之姻親，或上訴人為
法人、中央或地方機關時，其所屬專任人員具有律師資格並經法
院認為適當者，亦得為第三審訴訟代理人。


司法院資訊處製作；財團法人民間司法改革基金會備份。
